最高法院刑事判決　　　　　　九十六年度台上字第七０五九號
上　訴　人　甲○○
上列上訴人因重傷害案件，不服台灣高等法院台中分院中華民國
九十四年四月二十六日第二審判決（九十四年度上訴字第三九六
號，起訴案號：台灣台中地方法院檢察署九十三年度偵字第一０
一三六號），提起上訴，本院判決如下：
    主  文
原判決撤銷，發回台灣高等法院台中分院。
    理  由
本件原判決認定：上訴人甲○○於民國九十三年五月二十六日晚
間，與友人在其台中縣太平市○○路九之一號居所飲酒時，因懷
疑鄰人賴天懿頻以石頭丟擲其鐵門及窗戶而心生不滿，乃於當晚
即二十七日凌晨零時許，明知持刀揮砍人之四肢，極易造成人之
肢體機能永久性且難以復原之重傷害，猶基於使人受重傷之故意
，持其所有之刀械一把（非屬槍砲彈藥刀械管制條例所規定之刀
械），至賴天懿台中縣太平市○○路八號之住所按門鈴，待賴天
懿開啟大門後，即持上開刀械衝進賴天懿之客廳，猛砍賴天懿右
手、前胸等處，直至賴天懿以登山用之竹桿防衛，上訴人始停止
揮砍，賴天懿趁隙欲撥打電話報警，上訴人再向賴天懿側面揮砍
一刀，致電話掉落在地，其始自行離去，賴天懿因而受有：(1)、
右手腕深撕裂傷併腕關節腕骨開放性骨折、肌腱斷裂（八條）、
正中神經斷裂、橈動脈斷裂（傷口約八公分長）。(2)、右手前臂
深撕裂傷併橈骨開放性骨折（橈骨斷裂）及肌肉斷裂。(3)、上臂
內側長大於十公分、深及肱骨撕裂傷併肌肉斷裂（肱骨切開未完
全斷裂）。(4)、頭皮及前胸撕裂傷等傷。經送醫急救，其右手始
未完全喪失機能，因而重傷未遂。賴天懿於事發後隨即通知其弟
賴文堂向警方報案，經警於同日凌晨一時十五分許，在台中縣太
平市○○路○段三二巷四四號前查獲上訴人，並於上訴人所騎用
之車牌號碼ＶＳＶ－七三二號機車置物箱內，扣得沾有血跡之刀
械一支等情，因而撤銷第一審判決，改判仍論處上訴人使人受重
傷未遂罪刑，固非無見。
惟查：(一)、有罪之判決書，對被告有利之證據不採納者，應說明
其理由，為刑事訴訟法第三百十條第二款所明定。故有罪判決書
對於被告有利之證據，如不加採納，必須說明其不予採納之理由
，否則亦難謂無判決不備理由之違誤。上訴人於警詢即陳稱因為
喝酒後與對方理論，沒有想到會發生這麼嚴重的事，當時經警酒
精測試值為每公升０．八四毫克等語（偵查卷第十頁背面），上
訴人酒精測試值確如上述，亦有測試紀錄一份（偵查卷第二七頁
）可參。上訴人於原審再具狀主張其於案發時，因酒醉「在判斷
力遲鈍、精神耗弱的精神狀態下，被告當時不能預見發生後之結
果」（原審卷第五頁），另提出「血液中酒精濃度、酒醉程度及
可能呈現之症狀關係表」，主張依案發時酒精測試值及該表之記
載，其精神狀態應為「中度酩酊、言語略不清楚，運動失調，平
衡障礙，判斷力遲鈍」等。究上訴人上開主張是否屬實？是否足
以影響其罪責之成立或刑罰之量定？原判決對此有利上訴人之證
據，未予說明如何不可採信，即遽為不利上訴人之論斷，自有判
決理由不備之違法。(二)、被告以外之人於審判外之言詞或書面陳
述，除法律有規定者外，不得作為證據，刑事訴訟法第一百五十
九條第一項定有明文。而所謂法律有規定者，即包括同法第一百
五十九條之一至之五所規定傳聞證據具有證據能力之例外情形。
故如欲採被告以外之人於審判外之言詞，即如警詢或檢察官偵查
中之言詞為證據時，必須符合法律所規定之例外情形，方得認其
審判外之陳述有證據能力，並應於判決中具體說明其符合傳聞證
據例外可信之情況及心證理由，否則即有違證據法則及判決不備
理由之違誤。原判決採信告訴人賴天懿於警詢之供述作為不利上
訴人之證據，則該審判外之言詞何以具有證據能力？自應於判決
理由中敘明，乃原判決並未敘明其屬於刑事訴訟法明定之何種傳
聞證據例外情形，而得以採為證據之理由，遽採為不利於上訴人
之證據，即難謂與證據法則相合，並有理由不備之違誤。(三)、審
理事實之法院，對於依法應行調查之證據，應詳為調查，綜合調
查所得之證據資料，本於經驗法則及論理法則定其取捨，並將取
捨證據及得心證之理由於判決內詳為說明；如事實尚非明確，基
於公平正義之維護或對被告之利益有重大關係事項，而有應調查
之證據未予調查，遽予判決者，即有應於審判期日調查之證據而
未予調查之違法。原判決理由一、以「(三)、……告訴人則否認…
…在被告持刀前往其住處之前曾以木棍打傷被告，指陳：在被告
持刀砍傷伊之過程中，伊以平日登山用之竹桿打被告，完全是出
於自衛之行為，沒有要傷害被告之意思等語。經查：……3.被告
於原審審理時供稱：伊到告訴人住處時即將刀子拿在手上，告訴
人攻擊伊，伊即拿刀砍過去等語……，告訴人則指稱其係在遭被
告持刀砍傷之過程中，以平日登山用之竹桿自衛，才打傷被告…
…就告訴人打傷被告頭部時，被告即已持刀在手乙節，則彼此一
致，而堪採信，足見被告所辯：因告訴人先以木棍或刀械毆打其
頭部，其一時氣憤，始返家取刀再至告訴人家等情，並非實情。
4.……告訴人所指其為抵擋被告之攻擊行為，乃以木桿揮舞，致
傷及被告頭部等情，尚與一般人遭受攻擊時之反應相當，堪予採
信，足認被告頭部所受之傷害，應係告訴人之防衛行為所致。」
據以不採上訴人之辯解。然上訴人自警詢、偵查、第一審、原審
均主張係先遭告訴人以木棍毆打，始拿刀砍告訴人等語（偵查卷
第九頁背面、第三三頁、第一審卷第二九、七一頁、原審卷第三
十、四十、四三頁），而依上開告訴人受傷情形，其右手腕關節
腕骨骨折、肌腱斷裂、橈骨開放性骨折、上臂內側深及肱骨撕裂
傷併肌肉斷裂，依其受傷程度，是否可能再持木棍毆打上訴人？
此部分事實如何？原判決未予查明，遽採告訴人之陳述而為上訴
人不利之論斷，亦有應於審判期日調查之證據而未予調查之違法
。以上或為上訴意旨所指摘，或為本院得依職權調查之事項，應
認上訴為有理由。按第三審法院應以第二審判決所確認之事實為
判決基礎，刑事訴訟法第三百九十四條第一項前段定有明文。原
判決上述之違背法令，影響於事實之確定，本院無可據以為裁判
，應將原判決撤銷，發回原審法院更為審判。
據上論結，應依刑事訴訟法第三百九十七條、第四百零一條，判
決如主文。
中　　華　　民　　國　九十六　年　 十二 　月　 十三 　日
                      最高法院刑事第一庭
                          審判長法官  董　明　霈
                                法官  林　茂　雄
                                法官  張　祺　祥
                                法官  呂　永　福
                                法官  賴　忠　星
      本件正本證明與原本無異
                                      書  記  官
中　　華　　民　　國　九十六　年　 十二 　月　 十九 　日
                                                Ａ
